---
title: "Importaciones Colombianas vía marítima"
author: "Sebastian Gil, Gabriel Peña, Cesar Prieto"

date: "`r Sys.Date()`"

output: 
  rmdformats::readthedown:
    self_contained: true
    thumbnails: true
    lightbox: true
    gallery: false
    highlight: tango
    code_folding: hide
---
```{r setup, include=FALSE}

library(readxl)
library(readr)

importaciones <- read.csv("C:/Users/gabop/OneDrive/U10/10ma/BasesDatosSeries/Series-de-Tiempo/Datos/Importaciones.csv")[1:120,]

#importaciones <- read.csv("C:/Users/gsgil/Documents/sebastiangils/Universidad/Semestre_10/Series/Proyecto/Datos/Importaciones.csv")[1:120,]

```

```{r librerias, include=FALSE}
library(forecast)
library(MASS)
library(tidyverse)
library(lubridate)
library(timetk)
library(zoo)
library(tsibble)
library(dplyr)
library(feasts)
library(fable)
library(astsa)
library(nonlinearTseries)
library(tseriesChaos)
library(fabletools)
library(TSA)
library(VGAM)
library(car)
```

## Contexto

Esta serie consta del valor FOB en dólares de las importaciones que llegan a los puertos de Colombia vía marítima y su destino final es la ciudad de Bogotá, en el periodo transcurrido entre enero del 2012 hasta diciembre de 2021, la serie es de tipo **mensual**.

**Definición:** El valor FOB en dólares de la mercancía, es valor de la mercancía en el momento que se carga a bordo del medio de transporte, en este caso el marítimo.

La serie consta de 120 observaciones, lo que corresponde a los 10 transcurridos desde el 2012 hasta el 2021

```{r grafíco1}
# 1.000'000.000
vafodo <- ts(importaciones[,3], start = c(2012, 01), frequency =12)/1000000000
plot(vafodo, ylab = "Miles de millones de dólares", main = "Valor FOB", lw =2)

```

Visualmente vemos que la serie presenta una **tendencia**, la cual parece ser creciente con el tiempo. El rango de valores que toma la variable se va haciendo cada vez mayor (**heteroscedasticidad**).
# 1. Parte descriptiva 

## 1.1 Estabilización de la varianza
### Transformación de Box-Cox

```{r estabilización de la varianza 2}
serie <- vafodo
a <- MASS::boxcox(lm(serie ~ 1), seq(-1, 1, length = 50))

BC.m <- a$x[which.max(a$y)]
BC.f <- forecast::BoxCox.lambda(serie, method = "loglik", 
                        lower = -1,
                        upper = 1) 
# Transformación logarítmica 
lserie <- log(vafodo)
a <- MASS::boxcox(lm(lserie ~ 1), seq(-2, 2, length = 50))

BC.ml <- a$x[which.max(a$y)]
BC.fl <- forecast::BoxCox.lambda(lserie, method = "loglik", 
                        lower = -2,
                        upper = 2) 

c(BC.f, BC.fl, BC.m, BC.ml)
```

Los valores de $\lambda$ obtenidos por el método de Box-Cox tanto en el paquete 
MASS, como en el paquete forecast, son diferentes de 1 e inferiorese a 0, además
el intervalo de confianza para $\lambda$ no captura el 1, por lo que se usará la
transformación logarítmica. Una vez aplicada, notamos que el intervalo de confianza
captura al 1, por otra parte los valores de $\lambda$ siguen siendo inferiores a 0.

### 1.2 Estimación de la tendencia

En el primer gráfico podemos ver que el IC para $\lambda$ no captura al 1, además 
el valor de $\lambda$ para estabilizar la varianza es -0.25, por tanto usaremos
$\lambda =0$ para estabilizar la varianza. En el segundo gráfico ya podemos ver 
esta transformación logarítmica aplicada, ahora en el IC está incluido el 1 y el
$\lambda$ que estabiliza la varianza es -0.2.

### 1.2.1 Estimación de la tendencia (lineal)

```{r Estimación de la tendencia}
fit_lserie <- lm(lserie ~time(lserie), na.action = NULL)
summary(fit_lserie)

# Grafico
plot(lserie, lw = 2, main = "Valor FOB en escala log", ylab = "Log de miles de millones de dólares")
abline(fit_lserie, col = "blue", lw = 2)

# Eliminando la tendencia
lserie.sin.tend <- lserie - predict(fit_lserie)
plot(lserie.sin.tend, main = "Valor FOB en escala log sin tendencia", lw =2)

acf(lserie, lag.max = length(lserie))
acf(lserie.sin.tend, lag.max = length(lserie.sin.tend))
```

La estimación de la tendencia por medio de una regresión lineal simple nos da los
parámetros $\hat{\beta}_0$ y $\hat{\beta}_1$ significativos, sin embargo al
observar la gráfica tenemos que una regresión lineal simple no es una forma óptima
de eliminar la tendencia.

### 1.2.2 Promedio móvil
```{r promedio móvil}
descomposicion_lserie <- decompose(lserie)
plot(descomposicion_lserie)
```


### 1.2.3 Tendencia desde el STL

Como se vio en el punto anterior los datos no presentan una tendencia del todo lineal, además no se veían indicios de estacionalidad, por lo que es necesario aplicar el filtro de promedio móvil. Al aplicarlo podemos ver que la tendencia definitivamente no es lineal, la componente residual no muestra un comportamiento estacional.

En el primer gráfico se hizo un ajuste STL sin ajustar los parámetros, para el segundo se ajustó un polinomio de grado 2, el cual se ajusta mejor que la anterior.

```{r tendencia desde el stl, message=F, warning=F}
indice_lserie <- as.Date(as.yearmon(tk_index(lserie)))
indice_lserie1 <- yearmonth(as.yearmon(tk_index(lserie)))

# Forma alternativa de extraer el indice
df_lserie <- data.frame(Fecha = indice_lserie, 
                              lserie = as.matrix(lserie))
tibble_lserie <- tibble(df_lserie)
tsibble_lserie <- as_tsibble(df_lserie)

# Primera aproximación al ajuste STL 

tsibble_lserie %>%
  timetk::plot_time_series(Fecha, lserie,
                           .interactive = TRUE,
                           .plotly_slider = TRUE)

# Ajuste STL 
# escala log
tibble_lserie %>%  
  mutate(lserie_ajust = smooth_vec(lserie,
                                   span = 0.3,
                                   degree = 2))

# Ajuste STL 
tibble_lserie %>%  
  mutate(lserie_ajust = smooth_vec(lserie,
                                   span = 0.2,
                                   degree =2)
)

# Ajuste STL moviendo los parámetros
# escala log
tsibble_lserie %>% mutate(
  lserie_ajus = smooth_vec(lserie, span = 0.3, degree = 2)) %>% 
  ggplot(aes(Fecha, lserie)) + 
  geom_line(size =1.05)+
  geom_line(aes(y = lserie_ajus), color = "blue", size =1.05) +
  theme_bw()


tsibble_lserie %>% mutate(
  lserie_ajus = smooth_vec(lserie, span = 0.2, degree = 2)) %>% 

  ggplot(aes(Fecha, lserie)) + 
  geom_line(size =1.05)+
  geom_line(aes(y = lserie_ajus), color = "blue", size =1.05) +
  theme_bw()

tsibble_lserie %>% mutate(
  lserie_ajus = smooth_vec(lserie, span = 0.2, degree = 2), 
  dlserie_ajus = lserie - lserie_ajus) %>% 
  ggplot(aes(Fecha, dlserie_ajus)) + 
  geom_line(size =1.05)+
  theme_bw()
```

### 1.2.4 STL Tendencia y estacionalidad

```{r stl tendencia y estacionalidad, message=F, warning=F}
tsibble_lserie <- as_tsibble(lserie)

tsibble_lserie %>% 
  model(
    STL(value ~ trend() + 
          season(window = "periodic"),
        robust = TRUE)) %>% 
  components() %>% 
  autoplot() +
  theme_minimal()

```

## 1.3 Diferencia Ordinaria

```{r diferencia ordinaria, warning=F}
# escala log
tsibble_lserie|>mutate(
  diff_lserie = tsibble::difference(value, lag = 1, 
                                     differences = 1))|>
  autoplot(.vars = diff_lserie, size = 1.05) + 
  labs(subtitle = "Cambios en escala log del valor FOB") +
  theme_bw()

tsibble_lserie <- tsibble_lserie|>mutate(
  diff_lserie = tsibble::difference(value, lag = 1,
                                      difference = 1))

# Diferenciando basado en el objeto tibble
tibble_lserie %>% 
  mutate(diff_lserie = lserie - lag(lserie)) %>% 
  plot_time_series(Fecha, diff_lserie)

tibble_lserie <- tibble_lserie %>% 
  mutate(diff_lserie = lserie - lag(lserie))

dlserie <- diff(lserie)
```

## 1.4 Relaciones no lineales dispersión

```{r Relaciones no lineales}
par(mar = c(3,2,3,2))
astsa::lag1.plot(dlserie, 12, corr = T)
```

## 1.5 ACF


```{r}
acf(dlserie, 48, main = "Serie diferenciada y con logaritmo del valor FOB")
pacf(dlserie, 48)
acf(dlserie, lag.max = 50, main = "Serie diferenciada y con logaritmo del valor FOB")
```
El acf no parece sugerir una componente estacional.

## 1.6 Índice AMI

```{r indice ami}

par(mar = c(3,2,3,2))
astsa::lag1.plot(lserie, 12, corr = F)
nonlinearTseries::mutualInformation(lserie, lag.max = 100,
                                    n.partitions = 50, 
                                    units = "Bits",
                                    do.plot = TRUE)

# sobre la serie diferenciada
nonlinearTseries::mutualInformation(dlserie, lag.max = 100,
                                    n.partitions = 50, 
                                    units = "Bits",
                                    do.plot = TRUE)
```

## 1.7 Exploración de la Estacionalidad

```{r exploración de la estacionalidad}
monthplot(dlserie)

tsibble_lserie %>%
  na.omit()|>gg_subseries(diff_lserie,period=12) +
  theme_minimal()

monthplot(dlserie)


tibble_lserie %>%na.omit()|>
    mutate(
        Mes = str_c("", as.character(lubridate::month(Fecha,label=TRUE)))
    ) %>%
    plot_time_series(
        .date_var = Fecha,
        .value = diff_lserie,
        .facet_vars = Mes,
        .facet_ncol = 4, 
        .color_var = Mes, 
        .facet_scales = "fixed",
        .interactive = FALSE,
        .legend_show = FALSE,
        .smooth = FALSE
    )

ggseasonplot(dlserie)
```

### 1.7.1 Gráfico de cajas

```{r gráfico de cajas }
tibble_lserie %>%
  na.omit() %>% 
  plot_seasonal_diagnostics(.date_var = Fecha,.value = diff_lserie,
                            .feature_set = c("month.lbl"),.geom="boxplot")

ggplot(tibble_lserie %>%
         na.omit()|>
    mutate(Mes = str_c("Mes ", as.character(lubridate::month(Fecha)))),
    aes(x = diff_lserie)) +
      geom_density(aes(fill = Mes)) +
      ggtitle("Estimación de la densidad vía Kernel por mes") +
      facet_grid(rows = vars(as.factor(Mes))) 
```

### 1.7.2 Periodograma

```{r periodograma gráfico}

spectrum(as.numeric(dlserie))

Periodgramadlserie  <- spectrum(as.numeric(dlserie),log='no')
ubicacionlserie=which.max(Periodgramadlserie$spec)

Periodgramadlserie  <- spectrum(as.numeric(dlserie),log='no', main = "Periodogram")
ubicacionlserie  <- which.max(Periodgramadlserie$spec)
abline(v = ubicacionlserie, , col = 'darkred', lty = 2)

sprintf("El valor de la frecuencia donde se máximiza el periodograma para la serie es: %s",Periodgramadlserie$freq[ubicacionlserie])

sprintf("El periodo correspondiente es aproximadamente: %s",1/Periodgramadlserie$freq[ubicacionlserie])
```

### 1.7.3 Ajuste de la estacionalidad con componentes de Fourier y Dummy

```{r fourier y dummy, warning=F, comment=F, message=F }
tsibble_serie <- as_tsibble(serie)

diff_tsibble <- tsibble_serie|>
  mutate(logdiff_serie = difference(log(value)))|>
  select(logdiff_serie)

# Explore diferentes valores de K
Modelo_serie_diff<-diff_tsibble|>
  model(Fourier1seriediff = ARIMA(logdiff_serie ~ fourier(K=2) +
                                pdq(0, 0, 0) + PDQ(0, 0, 0)))

real_ajustado1 <- diff_tsibble %>%
  left_join(fitted(Modelo_serie_diff,by=index)) %>%
  select(-.model) 

real_ajustado1 %>%
  autoplot() +
  geom_line(data=real_ajustado1,
            aes(y=logdiff_serie, colour="real"))+
  geom_line(data=real_ajustado1,
            aes(y=.fitted, colour="ajustado"))+
  scale_color_manual(name = "real/ajustado", 
                     values = c("real" = "black", "ajustado" = "red")) +
  theme_minimal()

# Ajuste Dummy

Modelo_serie_diff_Dummy<-diff_tsibble|>model(
  DummyAirdiff=ARIMA(logdiff_serie~season()+pdq(0, 0, 0) + PDQ(0, 0, 0))
  
)

Modelo_serie_diff_Dummy<-diff_tsibble%>%left_join(fitted(Modelo_serie_diff,by=index))%>%select(-.model) 

Modelo_serie_diff_Dummy %>%
  autoplot() +
  geom_line(data=Modelo_serie_diff_Dummy,aes(y=logdiff_serie,colour="real"))+
  geom_line(data=Modelo_serie_diff_Dummy,aes(y=.fitted,colour="ajustado"))+
  scale_color_manual(name = "real/ajustado", values = c("real" = "black", "ajustado" = "red")) + theme_minimal()
# Varios modelos la mismo tiempo


ajuste_final_models<-diff_tsibble%>%model(
 Fourier1Airdiff=ARIMA(logdiff_serie~fourier(K=1)+pdq(0, 0, 0) + PDQ(0, 0, 0)),
 Fourier2Airdiff=ARIMA(logdiff_serie~fourier(K=2)+pdq(0, 0, 0) + PDQ(0, 0, 0)),
 Fourier3Airdiff=ARIMA(logdiff_serie~fourier(K=3)+pdq(0, 0, 0) + PDQ(0, 0, 0)),
DummyAirdiff=ARIMA(logdiff_serie~season()+pdq(0, 0, 0) + PDQ(0, 0, 0))
                                        )
glance(ajuste_final_models)

ajuste_final_models %>%
     select(Fourier1Airdiff)%>%coef()

Modelo_serie_diff_models<-diff_tsibble%>%
  left_join(fitted(ajuste_final_models)|>
              group_by(.model)%>%
              pivot_wider(names_from = .model, values_from = .fitted))


Modelo_serie_diff_models %>%
  autoplot() +
  geom_line(data=Modelo_serie_diff_models,aes(y=logdiff_serie,colour="real"))+
  geom_line(data=Modelo_serie_diff_models,aes(y=Fourier1Airdiff,colour="ajustadoFourier1"))+
geom_line(data=Modelo_serie_diff_models,aes(y=Fourier2Airdiff,colour="ajustadoFourier2"))+ 
  geom_line(data=Modelo_serie_diff_models,aes(y=Fourier3Airdiff,colour="ajustadoFourier3"))+
  geom_line(data=Modelo_serie_diff_models,aes(y=DummyAirdiff,colour="ajustadoDummy")) +
  scale_color_manual(name = "real/ajustado", values = c("real" = "black", "ajustadoFourier1" = "red","ajustadoFourier2" = "blue","ajustadoFourier3"="green","ajustadoDummy"="yellow"))
```

# 2. Descomposición
## 2.1. Suavizamiento exponencial
```{r suavizamiento exponencial}
# Modificar parámetros alpha, beta, gamma 
HWAP_inic=stats::HoltWinters(lserie,alpha=NULL,beta=FALSE,gamma=FALSE)
plot(HWAP_inic)
HWAP_inic
forecast::forecast(HWAP_inic,h=12,level =0.95,lambda = 0)
plot(forecast::forecast(HWAP_inic,h=12,level =0.95,lambda = 0))

HWAP=stats::HoltWinters(lserie,seasonal="additive") ##Puede establecer beta=F y/0 gamma=F, además el objeto debe ser de clase ts.
HWAP_1=forecast::hw(lserie,seasonal="additive",damped=TRUE)  ###También se puede usar holt

plot(HWAP)
plot(forecast::forecast(HWAP,h=12,level =0.95,lambda = 0))

plot(HWAP_1)

ajustados=fitted(HWAP)
plot(ajustados)
ajustados
HWAP

summary(HWAP)

predictionHWAP_1=forecast::forecast(HWAP,h=12,level =0.95,lambda = 0)
predictionHWAP_1
plot(predictionHWAP_1)
predictionHWAP_2=predict(HWAP,n.ahead = 12, prediction.interval = T, level = 0.95)
predictionHWAP_2=forecast::InvBoxCox(predictionHWAP_2,lambda=0)
predictionHWAP_2

# Usando objeto tsibble con ETS de fable, "A":additive "M": multiplicative,
# "N":nada, "Ad" "Md" damped. Note que hay algunos parámetros que se pueden 
# establecer en cero. Además usted acña puede trabajar con la serie original.
ajustelserie=tsibble_lserie%>%
  model(ETS(value~ error("A")+trend("A")+season("A")))

pronostico=ajustelserie%>%
  fabletools::forecast(h=12)
pronostico

pronostico %>% autoplot(tsibble_lserie)  + 
  geom_line(aes(y=.fitted),col="#D55E00",data=augment(ajustelserie))+
  labs(y=" ",title="Pronóstico u ajustados")+
  guides(colour="none")

####Datos originales######

ajusteserie_orig=tsibble_serie %>%
  model(ETS(log(value)~ error("A")+trend("A")+season("A")))

pronostico_orig=ajusteserie_orig %>%
  fabletools::forecast(h=12)
pronostico_orig

pronostico_orig %>% autoplot(tsibble_serie)+
  geom_line(aes(y=.fitted),col="#D55E00",data=augment(ajusteserie_orig))+
  labs(y=" ",title="Pronóstico u ajustados")+
  guides(colour="none")
```
## 2.2 Rolling
### 2.2.1 Rolling 1
```{r Rolling 1}
# Predicción de h pasos adelante
h=2
# Vamos a trabajar con la serie en escala logarítmica 

#HWAP=stats::HoltWinters(lserie,seasonal="additive")
### Definición o creación del conjunto de entrenamiento y de Prueba##
longlserie=length(lserie)
ntrain=trunc(length(lserie)*0.85) # conjunto de entrenamiento es del 85%.
ntrain
time(lserie)
time(lserie)[ntrain]###Me entrega la ultima fecha de la posición ntrain
train=window(lserie,end=time(lserie)[ntrain])
test=window(lserie,start=time(lserie)[ntrain]+1/12)##1/12 porque es la fracción que corresponde a un mes
length(train)
ntest=length(test)
ntest ##Me define el valor de origins, o de ventanas de rolling.
longlserie ### Comparar los valores
fchstepahe=matrix(0,nrow=ntest,ncol=h) ##Crea una Columna para los h-pasos adelante
### verval contiene los verdaderos valores de la serie en el conjunto de prueba con los que se compararán los pronósticos.
verval=cbind(test[1:ntest])
for(j in 2:h){
  verval=cbind(verval,c(test[j:ntest],rep(NA,j-1)))
}

#verval=cbind(test[1:ntest],c(test[2:ntest],NA),c(test[3:ntest],NA,NA))
####Ajuste del modelo con los datos de entrenamiento
HWAP_train=stats::HoltWinters(train,seasonal="additive")
HWAP_train$alpha
HWAP_train$beta
HWAP_train$gamma
###Observación: Note que que esos son las estimaciones de los parámetros de suavizamiento. Se puede también hacer una grilla de valores para explorar si hay unos valores mejores.
# por ejemplo como sigue:
require(utils)
suav_inputs=cbind(seq(0.001,0.999,0.1),seq(0.001,0.999,0.1),seq(0.001,0.999,0.1))
colnames(suav_inputs)<-c("alpha","beta","gamma")
suav_inputs_tbl=tibble::as_tibble(suav_inputs)
grilla_suav=expand.grid(alpha=suav_inputs_tbl$alpha,beta=suav_inputs_tbl$beta,gamma=suav_inputs_tbl$gamma) ##Grilla de Valores
####Se crean las ventanas de rolling y se obtiene los h-pronósticos para cada ventana(hay ntest posibles ventanas)
for(i in 1:(ntest))
{
  x=window(lserie,end=time(lserie)[ntrain]+(i-1)/12)
  print(length(x))
  refit=stats::HoltWinters(x,seasonal="additive",alpha=HWAP_train$alpha,beta=HWAP_train$beta,gamma=HWAP_train$gamma)
    fchstepahe[i,]=as.numeric(forecast::forecast(refit,h=h)$mean)
}
fchstepahe
errores_pred=verval -fchstepahe ##Observación: debo devolver los pronósticos y los verdaderos valores a la escala original si es necesario.
ECM=apply(errores_pred^2,MARGIN = 2,mean,na.rm=TRUE) ##Acá se computa la medida de precisión del pronóstico(en este caso ECM).
RECM=sqrt(ECM) ##Se le saca raíz 
RECM ##se lee: Primera fila RECM 1-paso adelante y así sucesivamente.

```
### 2.2.2 Rolling 2
### 2.2.3 Rolling 3
